ACORDAO-COMPLETO-2331763

ACÓRDÃO 666/2020 ATA 2/2020 - PRIMEIRA CÂMARA

VISTOS, relatados e discutidos estes autos de pedido de reexame interposto por Helio Bais Marins Filho contra o Acórdão 4550/2018-TCU-Primeira Câmara, que considerou ilegal seu ato de aposentadoria e determinou a exclusão de seus proventos da vantagem do Bônus de Eficiência e Produtividade, previsto na Lei 13.464/2017, caso fosse desconstituída a decisão judicial obtida nos autos do Mandado de Segurança 35.498/STF,
ACORDAM os Ministros do Tribunal de Contas da União, reunidos em sessão da Primeira Câmara, diante das razões expostas pelo relator, em:
9.1. tornar insubsistente o Acórdão 4550/2018-TCU-Primeira Câmara, em razão da medida liminar concedida no âmbito do Mandado de Segurança 35.812, impetrado no E. Supremo Tribunal Federal pelo Sindicato Nacional dos Auditores Fiscais do Trabalho (Sinait) ;
9.2. restituir os autos ao relator a quo;
9.3. dar ciência desta deliberação ao órgão de origem, aos interessados e ao Supremo Tribunal Federal, com referência expressa aos Mandados de Segurança 35.812 e 35.498.

Pedido de reexame em Aposentadoria.

Primeira Câmara

Superintendência Regional do Trabalho e Emprego No Estado do Mato Grosso do Sul.

3. Interessados/Responsáveis/Recorrentes:
3.1. Interessado: Helio Bais Marins Filho (XXX.353.928-XX)
3.2. Recorrente: Helio Bais Marins Filho (XXX.353.928-XX).

13.1. Ministros presentes: Vital do Rêgo (na Presidência) e Walton Alencar Rodrigues (Relator).
13.2. Ministros-Substitutos convocados: Marcos Bemquerer Costa e André Luís de Carvalho.
13.3. Ministro-Substituto presente: Weder de Oliveira.

ACORDAO-COMPLETO-2517049

Acórdão de Relação 18144/2021 - Primeira Câmara

Acórdão de Relação

WALTON ALENCAR RODRIGUES

Ministro Benjamin Zymler.

Adoto, como Relatório, a instrução da auditora (peça 21) , que contou com a anuência do corpo diretivo da unidade técnica (peças 22 e 23) , bem como do Ministério Público junto ao TCU (peça 24) :
"INTRODUÇÃO
1.	Trata-se de Pedido de Reexame interposto por Helio Bais Marins Filho (R001 - peça 12) , por intermédio do qual se insurge contra o Acórdão 4550/2018-TCU-Primeira Câmara (peça 6) , que considerou ilegal seu ato de aposentadoria e determinou a exclusão de seus proventos da vantagem do Bônus de Eficiência e Produtividade, previsto na Lei 13.464/2017, caso fosse desconstituída a decisão judicial obtida nos autos do Mandado de Segurança 35.498/STF.
1.1.	A deliberação recorrida apresenta o seguinte teor:
9.1. considerar ilegal o ato de aposentadoria do sr. Helio Bais Marins Filho, recusando seu registro;
9.2. determinar à Superintendência Regional do Trabalho e Emprego no Estado de Mato Grosso do Sul, com fulcro nos arts. 71, inciso IX, da Constituição Federal e 6º, § 2º, da Resolução TCU 206/2007, que:
9.2.1. na hipótese de desconstituição da decisão judicial obtida pelo Sindicato Nacional dos Auditores Fiscais do Trabalho (Sinait) nos autos do Mandado de Segurança 35.498, em trâmite no Supremo Tribunal Federal (STF) , faça cessar de imediato, sob pena de responsabilidade solidária da autoridade administrativa omissa, os pagamentos decorrentes do ato impugnado, em particular  aqueles alusivos ao Bônus de Eficiência e Produtividade, previsto na Lei 13.464/2017, por incompatível com o art. 40, caput e §§ 1º, 3º, 4º e 18, da Constituição Federal, dada a expressa exclusão da vantagem remuneratória, de caráter pro labore faciendo, da base de cálculo de contribuição previdenciária;
9.2.2. dê ciência do inteiro teor desta deliberação ao sr. Helio Bais Marins Filho, alertando-o de que o efeito suspensivo proveniente da interposição de eventuais recursos, caso não providos, não o exime da devolução dos valores indevidamente percebidos após a notificação;
9.2.3. envie a esta Corte de Contas, no prazo de 30 (trinta) dias, por cópia, comprovante de que o interessado teve ciência desta deliberação;
9.3. esclarecer à unidade de origem que, em se verificando a hipótese referida no item 9.2.1 acima, a concessão considerada ilegal poderá prosperar mediante a emissão e o encaminhamento a este Tribunal de novo ato concessório, escoimado da irregularidade apontada nestes autos, nos termos do art. 262, § 2º, do Regimento Interno do TCU.
HISTÓRICO
2.	Trata-se de processo de aposentadoria que considerou ilegal o ato de aposentadoria do recorrente e determinou, na hipótese de desconstituição da decisão judicial obtida nos autos do Mandado de Segurança 35.498/STF, a cessação do pagamento do Bônus de Eficiência e Produtividade, previsto na Lei 13.464/2017, por ser incompatível com o art. 40, caput e §§ 1º, 3º, 4º e 18, da Constituição Federal, dada a expressa exclusão da vantagem, de caráter remuneratório e pro labore faciendo, da base de cálculo da contribuição previdenciária.
EXAME DE ADMISSIBILIDADE
3.	Reitera-se o exame preliminar de admissibilidade (peça 13) , ratificado à peça 16, pelo Relator, Ministro Walton Alencar Rodrigues, que entendeu pelo conhecimento do recurso, uma vez que preenchidos os requisitos do art. 48 da Lei 8.443/92, c/c os artigos 285 e 286, parágrafo único, do RI/TCU, suspendendo-se os efeitos dos itens 9.1 e 9.2.1 do Acórdão 4550/2018-TCU-Primeira Câmara em relação ao recorrente.
EXAME DE MÉRITO
4.	Delimitação
4.1.	Constitui objeto do presente recurso definir se:
	a) este Tribunal deveria ter realizado a oitiva prévia do recorrente antes da prolação do acórdão ora recorrido, que apreciou seu ato de aposentadoria;
	b) a deliberação ora recorrida violou o princípio da legalidade;
	c) o TCU violou a reserva de plenário prevista na Súmula Vinculante 10 do STF;
	d) este Tribunal tem competência para realizar o controle incidental de constitucionalidade;
	e) a natureza jurídica do instituto "bônus de eficiência e produtividade" é eminentemente indenizatória;
	f) a decisão ora combatida é prejudicial para a União;
	g) pela Lei Previdenciária, não incidiria a contribuição previdenciária sobre o "bônus de eficiência e produtividade";
	h) houve descumprimento pelo TCU da decisão do Supremo Tribunal Federal no Mandado de Segurança 35.498.
5.	Da oitiva prévia do recorrente.
5.1.	Defende-se no recurso que o acórdão recorrido seria nulo, eis que a Sefip, em nenhum momento, notificou-o para apresentar manifestação preliminar.
	Análise
5.2.	Rejeita-se, desde já, o argumento de ter havido violação aos princípios do contraditório e da ampla defesa, em virtude de não ter sido oportunizado a ora recorrente o direito de se manifestar nos autos antes da prolação do acórdão recorrido, porquanto o entendimento consubstanciado na Súmula Vinculante 3 do STF expressamente excepciona a observância do contraditório e da ampla defesa previamente ao julgamento do Tribunal, nesses termos:
Nos processos perante o Tribunal de Contas da União asseguram-se o contraditório e a ampla defesa quando da decisão puder resultar anulação ou revogação de ato administrativo que beneficie o interessado, excetuada a apreciação da legalidade do ato de concessão de aposentadoria, reforma e pensão (grifos acrescidos) . 
5.3.	Assim, nos termos da referida súmula, o STF, ao julgar os MS's 25.116 e 25.403, confirmou seu entendimento no sentido de que a Corte de Contas, nos processos de registro de aposentadoria, reforma e pensão, deve oportunizar o contraditório à parte interessada somente nos casos em que haja ultrapassado o lapso quinquenal para o julgamento do TCU. Na oportunidade, restou decidido, ainda, que o prazo não deve ser contado a partir da concessão do benefício, mas apenas do momento em que o ato foi encaminhado ao Tribunal de Contas da União para registro, pois somente a partir daí a Corte de Contas teria ciência dos motivos que levaram à sua edição.
5.4.	Com base nesse entendimento, por intermédio do Acórdão 587/2011-TCU-Plenário, este Tribunal definiu a sistemática para apreciação dos atos sujeitos a registro, nestes termos:
O TCU, diante de constatação que possa levar à negativa de registro de ato de admissão de pessoal e de concessão de aposentadoria, reforma e pensão, deve assegurar aos beneficiários a oportunidade do uso das garantias constitucionais do contraditório e da ampla defesa, sempre que transcorrido lapso temporal superior a cinco anos quando da apreciação. 
5.5.	O ato de aposentadoria do recorrente foi disponibilizado ao TCU em 6/11/2017 (peça 1) e o julgamento do ato ocorreu em 15/5/2018, em Sessão realizada pela Primeira Câmara, dentro, portanto, do referido prazo de 5 (cinco) anos.
5.6.	Nesse contexto, verifica-se que esta Corte de Contas julgou o ato concessório do recorrente dentro do quinquênio legal, em consonância com a orientação da Corte Suprema, devendo, deste modo, não ser acatado o argumento de violação aos princípios do contraditório e da ampla defesa.
5.7.	Cabe esclarecer que esta Corte de Contas não intima pessoalmente a parte acerca da data em que será julgado processo de seu interesse. Tal fato não ofende qualquer princípio constitucional ligado à defesa, vez que a publicação da pauta de julgamentos no Diário Oficial da União é suficiente para conferir publicidade ao ato processual. Tal exegese encontra amparo em deliberação do Plenário do Supremo Tribunal Federal, proferida em sede de Agravo Regimental em Mandado de Segurança (MS-AgR 26.732/DF, Relatora Ministra Carmen Lúcia) , conforme excerto a seguir transcrito: 
EMENTA: MANDADO DE SEGURANÇA. TRIBUNAL DE CONTAS DA UNIÃO. JULGAMENTO DE RECURSO DE RECONSIDERAÇÃO. INTIMAÇÃO PESSOAL DA DATA DA SESSÃO. DESNECESSIDADE. 
1. Não se faz necessária a notificação prévia e pessoal da data em que será realizada a sessão de julgamento de recurso de reconsideração pelo Tribunal de Contas da União. Ausência de ofensa aos princípios da ampla defesa e do devido processo legal quando a pauta de julgamentos é publicada no Diário Oficial da União. 
2. O pedido de sustentação oral pode ser feito, conforme autoriza o art. 168 do Regimento Interno do Tribunal de Contas da União, até quatro horas antes da sessão. Para tanto, é necessário que os interessados no julgamento acompanhem o andamento do processo e as publicações feitas no Diário Oficial da União. 
3. Agravo regimental ao qual se nega provimento.  
5.8.	Nessa ordem de ideias, é de se propor a rejeição dos argumentos do recorrente.
6.	Do princípio da legalidade.
6.1.	Defende-se no recurso que teria havido violação ao princípio da legalidade, vez que não teria sido observado o disposto no art. 14 da Lei 13.464/2017.
	Análise
6.2.	É de mister observar que, no que tange ao at. 14 da Lei 13.464/2017, este Tribunal, no exercício do controle incidental de constitucionalidade, entendeu que o aludido dispositivo é inconstitucional, rejeitando sua aplicação.
6.3.	Destarte, opina-se no sentido de que o argumento apresentado não merece ser acolhido.
7.	Da súmula vinculante 10 do STF
7.1.	Defende-se que, no acórdão recorrido, teria havido violação da Súmula Vinculante 10 do STF, pois o TCU, em que pese órgão administrativo, deve decidir tema de afastamento de lei por inconstitucionalidade por meio de seu plenário e jamais por órgão fracionário.
Análise:
7.2.	Assim, dispõe a súmula vinculante 10 do STF:
Viola a cláusula de reserva de plenário (CF, artigo 97) a decisão de órgão fracionário de Tribunal que embora não declare expressamente a inconstitucionalidade de lei ou ato normativo do poder público, afasta sua incidência, no todo ou em parte.
7.3.	Ocorre que o TCU é um órgão que exerce atividade de caráter eminentemente administrativo, circunstância essa que descaracteriza, por completo, a alegação de desrespeito ao enunciado constante da Súmula Vinculante nº 10/STF. Nesse sentido, deve-se considerar a seguinte fundamentação de decisão monocrática do Ministro Celso de Mello do STF (Rcl 15.287 MC/PR) :
É que a alegação de desrespeito à exigência constitucional da reserva de plenário (CF, art. 97) supõe, para restar configurada, a existência de decisão emanada de autoridades ou órgãos judiciários proferida em sede jurisdicional. 
Assinalo, no entanto, que o Conselho da Magistratura do E. Tribunal de Justiça do Estado do Paraná, no âmbito de suas atribuições, exerce atividade de caráter eminentemente administrativo, circunstância essa que descaracteriza, por completo, a alegação de desrespeito ao enunciado constante da Súmula Vinculante nº 10/STF.
7.4.	Demais disso, merece destaque o seguinte excerto de voto do relator do Acórdão 10514/2017-TCU-Primeira Câmara (TC Processo 028.571/2017-7) :
21.	Por fim, cumpre anotar que, em sessão de 8/11/2017, o Plenário desta Corte, por meio do Acórdão 2.463/2017, ao ter presente a mesma questão aqui tratada, determinou a supressão do pagamento a cinco inativos do Ministério do Trabalho do Bônus de Eficiência e Produtividade previsto na Lei 13.464/2017, "por incompatível com o art. 40, caput e §§ 1º, 3º, 4º e 18, da Constituição Federal". 
22.	Com isso, tendo em vista o disposto no art. 15 do Novo Código de Processo Civil, bem como o teor do enunciado nº 103 da Súmula desta Corte, que estabelece que "na falta de normas legais regimentais específicas, aplicam-se, analógica e subsidiariamente, no que couber, a juízo do Tribunal de Contas da União, as disposições do Código de Processo Civil", observo que foi satisfeita a chamada "cláusula de reserva de plenário" - estabelecida no art. 97 da CF/1988, consoante se extrai do parágrafo único do art. 949 do NCPC, verbis:
"Art. 949.  Se a arguição for:
I - rejeitada, prosseguirá o julgamento;
II - acolhida, a questão será submetida ao plenário do tribunal ou ao seu órgão especial, onde houver.
Parágrafo único.  Os órgãos fracionários dos tribunais não submeterão ao plenário ou ao órgão especial a arguição de inconstitucionalidade quando já houver pronunciamento destes ou do plenário do Supremo Tribunal Federal sobre a questão" (grifou-se) .
7.5.	Em virtude dessas considerações, o argumento apresentado pelo recorrente não merece ser acolhido.
8.	Da competência do TCU para o controle incidental de constitucionalidade.
8.1.	Defende-se no recurso que este Tribunal não tem competência para exercer o controle incidental de constitucionalidade.
	Análise
8.2.	A competência do TCU para a realização do controle incidental de constitucionalidade foi minuciosamente esclarecida pelo Excelentíssimo Senhor Ministro Benjamin Zymler (TC Processo 028.683/2017-0, Acórdão 10518/2017-TCU-Primeira Câmara) :
5.	Em preliminar, acerca da possibilidade de esta Corte proceder ao exame incidental de inconstitucionalidade de lei ou ato normativo do poder público, hipótese, aliás, expressamente prevista no § 2º do art. 17 de seu Regimento Interno, permito-me transcrever excerto do voto por mim proferido no âmbito do TC-Processo 021.009/2017-1, o qual veio a fundamentar o Acórdão 2000/2017-TCU-Plenário:
"20. O controle de constitucionalidade, que tem como único objetivo a preservação da supremacia da Constituição, é o único meio pelo qual os poderes constituídos poderão fazer o exame da adequação das leis e dos atos normativos à Constituição, do ponto de vista material ou formal, em estrita observância ao princípio da compatibilidade vertical, segundo o qual a validade e, portanto, a aplicação da norma inferior depende de sua compatibilidade com a Constituição Federal. 
............................................................................................................................................
31. Parece, claro, assim, que, onde há jurisdição, há o poder-dever de se declarar a inconstitucionalidade das leis e dos atos administrativos incompatíveis com a Constituição. Afinal de contas, para que o TCU possa cumprir a sua missão de assegurar a efetiva e regular gestão dos recursos públicos em benefício da sociedade, não há como se admitir que atos contrários aos princípios constitucionais sejam tolerados, mesmo quando travestidos de lei. Daí a atualidade do entendimento do Supremo Tribunal Federal, consubstanciado na Súmula nº 347, segundo a qual: 
'O Tribunal de Contas, no exercício de suas atribuições, pode apreciar a constitucionalidade das leis e atos do Poder Público.' 
32. Evidentemente que essa competência do TCU refere-se à apreciação da constitucionalidade das leis e atos do Poder Público em caráter incidental e a cada caso concreto que lhe é submetido, com efeitos apenas entre as partes, haja vista que a declaração de inconstitucionalidade em abstrato, com efeito erga omnes, somente compete ao STF. 
33. Na verdade, parece cristalino que a Súmula 347 nada mais fez do que explicitar as atribuições outorgadas ao TCU pela Carta Magna, hoje constantes de rol bem mais extenso do que o da Constituição de 1946. Com efeito, no exercício de suas atribuições constitucionais, o TCU procede à análise de conformidade dos atos praticados pelos gestores públicos e demais responsáveis por bens e valores da União com o ordenamento jurídico vigente, em cujo vértice encontra-se a Constituição Federal. Em muitos casos, portanto, essa análise depende da interpretação de normas que regem tais atos e de seu confronto com a Constituição Federal. Daí a razão de ser da multicitada Súmula 347 do STF. 
34. Tem-se, assim, que a suposta revogação do enunciado nº 347 da Súmula do Supremo Tribunal Federal (...) representaria uma capitis diminutio das competências constitucionais atribuídas a esta Corte de Contas pelo constituinte originário, uma vez que, para o exercício do poder de controle inerente às atividades de fiscalização e auditoria, o TCU passaria a se subordinar tão somente à lei e não à Constituição Federal. 
............................................................................................................................................
37. De resto, cumpre dizer que a ampla legitimação para o controle abstrato de constitucionalidade, conferida pela atual Carta Política, não eliminou o controle difuso de constitucionalidade, ainda que possa tê-lo reduzido, sendo certo que ainda hoje podem os juízes e tribunais declarar, em cada caso concreto, a inconstitucionalidade de leis ou atos normativos do poder público. Em menor extensão, segundo o STF, pode o TCU deixar de aplicar ao caso concreto sob sua análise lei que considere inconstitucional. Nesse contexto, pode-se afirmar que permanecem válidos os pressupostos que ensejaram a edição pelo STF da Súmula de nº 347 em 1963."
8.3.	Posta assim a questão, entende-se que o argumento apresentado pelo recorrente não merece ser acolhido.
9.	Da natureza jurídica do instituto "bônus de eficiência e produtividade".
9.1.	Defende-se no recurso que a natureza jurídica do "bônus de eficiência e produtividade" é indenizatória, aduzindo os seguintes argumentos:
	a) a natureza jurídica do instituto "bônus de eficiência e produtividade", ainda que seja contraprestação de um serviço realizado, é eminentemente indenizatória, na medida em que representa uma compensação em favor do agente público que conseguiu aumentar a arrecadação, ou seja, é indiscutivelmente em prol do interesse da Administração;
	b) com isso, o pagamento é feito sem incidência de contribuição previdenciária, por ser uma parcela indenizatória, devendo ser paga de forma proporcional e com o critério legal de maior ou menor atuação na formação do valor que será dividido para o pagamento do bônus. É claro que novas formas de remuneração de servidores públicos podem gerar debates e formação de posicionamentos jurídicos e, no caso do bônus, não é diferente.
	Análise
9.2.	Para o deslinde da presente questão, é de mister transcrever os artigos 49, 51 e 61 da Lei 8.112/1990:
	Art. 49.  Além do vencimento, poderão ser pagas ao servidor as seguintes vantagens:
I - indenizações;
II - gratificações;
III - adicionais.
§ 1o  As indenizações não se incorporam ao vencimento ou provento para qualquer efeito.
§ 2o  As gratificações e os adicionais incorporam-se ao vencimento ou provento, nos casos e condições indicados em lei.
Art. 51.  Constituem indenizações ao servidor:
I - ajuda de custo;
II - diárias;
III - transporte.
IV - auxílio-moradia.  
Art. 61.  Além do vencimento e das vantagens previstas nesta Lei, serão deferidos aos servidores as seguintes retribuições, gratificações e adicionais:        
I - retribuição pelo exercício de função de direção, chefia e assessoramento
II - gratificação natalina;
III - adicional por tempo de serviço;  (Revogado pela Medida Provisória nº 2.225-45, de 4.9.2001) 
IV - adicional pelo exercício de atividades insalubres, perigosas ou penosas;
V - adicional pela prestação de serviço extraordinário;
VI - adicional noturno;
VII - adicional de férias;
VIII - outros, relativos ao local ou à natureza do trabalho.
IX - gratificação por encargo de curso ou concurso.
9.3.	A leitura atenta das disposições supra revela que, quando o legislador deseja elencar um rol de vantagens como meramente exemplificativo, utiliza a expressão "outros" (cf, e.g., inciso VIII do art. 61 supracitado) .
9.4.	Assim, é de se concluir que compõem o rol das indenizações apenas a ajuda de custo, as diárias, o transporte e o auxílio-moradia. É dizer: o "bônus de eficiência e produtividade" não pode ser enquadrado como espécie do gênero indenização, vez que o art. 51 da Lei 8.112/1990 é taxativo e não admite a inclusão de outras vantagens.
9.5.	Posto isso, cumpre perquirir a natureza jurídica do "bônus de eficiência e produtividade". Para tanto, transcreve-se o disposto na Lei 13.464/2017:
Art. 7o  Os servidores terão direito ao valor individual do Bônus de Eficiência e Produtividade na Atividade Tributária e Aduaneira por servidor, na proporção de: 
I - 1 (um inteiro) , para os Auditores-Fiscais da Receita Federal do Brasil; 
II - 0,6 (seis décimos) , para os Analistas Tributários da Receita Federal do Brasil. 
§ 1o  Os servidores ativos em efetivo exercício receberão o Bônus proporcionalmente ao período em atividade, de acordo com os percentuais de bonificação definidos na tabela "a" do Anexo III desta Lei, aplicáveis sobre a proporção prevista no caput deste artigo. 
§ 2o  Os aposentados receberão o Bônus correspondente ao período em inatividade, de acordo com os percentuais de bonificação definidos na tabela "a" do Anexo IV desta Lei, aplicáveis sobre a proporção prevista no caput deste artigo. 
9.6.	Acrescente-se a doutrina de Hely Lopes Meirelles:
O que caracteriza o adicional e o distingue da gratificação é o ser aquele uma recompensa ao tempo de serviço do servidor, ou uma retribuição pelo desempenho de funções especiais que refogem da rotina burocrática, e esta, uma compensação por serviços comuns executados em condições anormais para o servidor, ou uma ajuda pessoal em face de certas situações que agravam o orçamento do servidor. O adicional relaciona-se com o tempo ou com a função; a gratificação relaciona-se com o serviço ou com o servidor. O adicional, em princípio, adere ao vencimento e, por isso, tem caráter permanente; a gratificação é autônoma e contingente.
 (...) 
As indenizações são previstas em lei e destinam-se a indenizar o servidor por gastos em razão da função. Seus valores podem ser fixados em lei ou decreto, se aquela permitir. Tendo natureza jurídica indenizatória, não se incorporam à remuneração, não repercutem no cálculo dos benefícios previdenciários e não estão sujeitas ao imposto de renda (grifos acrescidos)  (in Direito Administrativo Brasileiro, 33ª Ed., São Paulo: Malheiros Editores Ltda., p. 491 e 499) 
9.7.	Em virtude dessas considerações, vale dizer que o "bônus de eficiência e produtividade" é, tecnicamente, um adicional, vez que se incorpora à remuneração e aos proventos, e não uma indenização. Daí porque o argumento apresentado pelo recorrente não merece ser acolhido.
10.	Da prejudicialidade para a União.
10.1.	Defende-se no recurso que a incidência da contribuição previdenciária seria prejudicial à União, visto que a tese da incidência de contribuição previdenciária sobre o bônus de eficiência tem por consequência direta uma oneração maior dos cofres da União, uma vez que a contribuição patronal, ou da União, seria o dobro daquela exigida dos servidores beneficiários. Portanto, a decisão ora combatida acaba por gerar um dano direto para a União.
	Análise
10.2.	O argumento apresentado não é inédito, tendo o Excelentíssimo Senhor Ministro Benjamin Zymler assim ponderado (TC Processo 028.683/2017-0, Acórdão 10518/2017-TCU-Primeira Câmara) :
10.	A propósito, não posso deixar de abordar, ainda que de passagem, os principais argumentos oferecidos pela Advocacia-Geral da União (AGU) ao defender, nos autos do TC-Processo 021.009/2017-1, os pagamentos ora impugnados:
 (...) 
c) "a tese de incidência de contribuição previdenciária sobre o Bônus de Eficiência tem por consequência direta uma oneração maior dos cofres da União, uma vez que a contribuição patronal, ou da União, seria o dobro daquela exigida dos servidores beneficiários", o que acabaria "por gerar um dano direto para a União";
 (...) 
12.	Quanto ao suposto dano que a eventual instituição de contribuição previdenciária sobre o Bônus causaria, em face da contribuição patronal (alínea "c", acima) , o argumento, com a devida vênia, é desarrazoado, mormente à luz da realidade das contas públicas nacionais. Fosse como quer a AGU, diga-se de passagem, melhor seria não cobrar contribuição nenhuma, de nenhum servidor público.
13.	De fato, consideradas apenas suas fontes próprias de financiamento - a saber, as contribuições dos servidores e a chamada contribuição patronal -, o RPPS é altamente deficitário. A situação obriga o direcionamento, para custeio dos benefícios de inativos e pensionistas do setor público, de expressivo volume de receitas arrecadadas de outras fontes.
14.	Ora, nesse cenário, a inclusão do Bônus nos proventos sem a respectiva contribuição previdenciária obviamente amplia a necessidade de aporte, para o sistema, de recursos adicionais do Tesouro, que, para além de sua contribuição patronal, vê-se obrigado a cobrir o que seria a parcela de esforço exigível dos próprios segurados. Aqui, não é demais enfatizar que o custo previdenciário da vantagem, havido com os seus mais de 32.000 beneficiários atuais (18.668 aposentados e 13.409 pensionistas das carreiras de Auditoria-Fiscal do Trabalho e Auditoria Tributária e Aduaneira) , é da ordem de R$ 477 milhões ao ano, custo esse integralmente assumido pelo erário ante a prescrição inserta na parte final dos arts. 14 e 24 da Lei 13.464/2017.
10.3	Destarte, opina-se pela rejeição dos argumentos apresentados pelo recorrente.
11.	Da Lei Previdenciária.
11.1.	Defende-se no recurso que, pela Lei Previdenciária, não incidiria a contribuição previdenciária sobre o "bônus de eficiência e produtividade".
	Análise
11.2.	Para o deslinde da presente questão, traz-se à colação o § 1º do art. 4º da Lei 10.887, de 18 de junho de 2004:
	(...) 
§ 1o Entende-se como base de contribuição o vencimento do cargo efetivo, acrescido das vantagens pecuniárias permanentes estabelecidas em lei, os adicionais de caráter individual ou quaisquer outras vantagens, excluídas:
 (...) 
XXIII - a parcela relativa ao Bônus de Eficiência e Produtividade na Atividade Tributária e Aduaneira, recebida pelos servidores da carreira Tributária e Aduaneira da Receita Federal do Brasil;                   (Incluído pela Lei nº 13.464, de 2017) 
 (...) (grifos acrescidos) .
11.3.	É, portanto, de clareza solar que o "bônus de eficiência e produtividade", por ter natureza jurídica de adicional, integra a base de cálculo da contribuição previdenciária, ex vi do disposto no § 1º supracitado. Observa-se que o inciso XXIII do § 1º do art. 4º da Lei 10.887/2004 foi acrescentado pela Lei 13.464/2017, como consequência da elaboração do art. 14 dessa última lei. Ora, se o aludido art. 14 é inconstitucional, também o é o referido inciso XXIII.
11.4.	Em virtude dessas considerações, opina-se pela rejeição dos argumentos apresentados.
12.	Da liminar prolatada no Pretório Excelso
12.1.	Afirma-se que houve descumprimento pelo TCU da decisão do Supremo Tribunal Federal no Mandado de Segurança 35.498, aduzindo os seguintes argumentos:
	a) foi publicada nos autos do Mandado de Segurança 35.498 em favor dos filiados ao Sindicato Nacional dos Auditores Fiscais do Trabalho - SINAI que determinou que o Tribunal de Contas da União abstenha-se de afastar a incidência dos dispositivos legais que asseguram o pagamento do bônus de eficiência e produtividade para os aposentados e pensionistas;
	b) julgar ilegal a aposentadoria do recorrente com base nos artigos 7°, §§ 2° e 3°, e 17 da Lei 13.464/2017 burla a decisão judicial emanada pelo Supremo Tribunal Federal.
Análise
12.2.	Primeiramente, há de se ressaltar que o TCU tem a competência, advinda do inciso III do art. 71 da Constituição Federal, para apreciar, para fins de registro, a legalidade dos atos de admissão, assim como a concessão de aposentadoria, reforma ou pensão.
12.3.	Desta forma, mesmo com a decisão liminar que determinou ao TCU que se abstenha de afastar a incidência dos §§ 2° e 3° dos artigos 7° e 17 da Medida Provisória 765/2016, convertida na Lei 13.464/2017, ainda assim o ato é ilegal, tendo em vista que o princípio da independência das instâncias possibilita que o TCU manifeste entendimento diverso daquele declarado por instâncias do Poder Judiciário, inclusive mediante o julgamento pela ilegalidade de atos de aposentadoria concedidos com cômputo de serviço/contribuição ou vantagens albergadas por decisões judiciais.
12.4.	O Tribunal de Contas somente seria compelido a julgar o ato legal e determinar seu registro se a decisão do Supremo Tribunal Federal assim o determinasse, o que não é o caso em análise.
12.5.	Ademais, no que tange ao Mandado de Segurança 35.498, o Acórdão 4550/2018-TCU-Primeira Câmara, ora recorrido, já contemplou o fato de que o pagamento do "Bônus de Eficiência e Produtividade" está assegurado, in verbis:
9.2.1. na hipótese de desconstituição da decisão judicial obtida pelo Sindicato Nacional dos Auditores Fiscais do Trabalho (Sinait) nos autos do Mandado de Segurança 35.498, em trâmite no Supremo Tribunal Federal (STF) , faça cessar de imediato, sob pena de responsabilidade solidária da autoridade administrativa omissa, os pagamentos decorrentes do ato impugnado, em particular  aqueles alusivos ao Bônus de Eficiência e Produtividade, previsto na Lei 13.464/2017, por incompatível com o art. 40, caput e §§ 1º, 3º, 4º e 18, da Constituição Federal, dada a expressa exclusão da vantagem remuneratória, de caráter pro labore faciendo, da base de cálculo de contribuição previdenciária;
12.6.	Deste modo, não há que se acolher os argumentos a favor do recorrente.
CONCLUSÃO
13.	Da análise anterior, conclui-se que:
a) este Tribunal não deveria ter realizado a oitiva prévia do recorrente antes da prolação do acórdão ora recorrido, que apreciou seu ato de aposentadoria;
b) a deliberação ora recorrida não violou o princípio da legalidade;
c) o TCU não violou a reserva de plenário prevista na Súmula Vinculante 10 do STF;
	d) este Tribunal tem competência para realizar o controle incidental de constitucionalidade;
e) a natureza jurídica do instituto "bônus de eficiência e produtividade" é de adicional;
f) a decisão ora combatida está de acordo com a ordem constitucional;
g) pela Lei Previdenciária, incide a contribuição previdenciária sobre o "bônus de eficiência e produtividade";
h) não houve descumprimento pelo TCU da decisão do Supremo Tribunal Federal no Mandado de Segurança 35.498.
13.1.	Com base nessas conclusões, propõe-se o não provimento do recurso.
PROPOSTA DE ENCAMINHAMENTO
14.	Ante o exposto, submetem-se os autos à consideração superior, propondo-se, com fundamento no art. 48 da Lei 8.443/1992 c/c os arts. 285 e 286, parágrafo único, do RI/TCU:
a)	conhecer do recurso interposto para, no mérito, negar-lhe provimento;
b)	dar ciência do acórdão que for prolatado ao recorrente e aos demais interessados, ressaltando-se que o relatório e o voto que o acompanharem podem ser consultados no endereço www.tcu.gov.br/acordaos, no dia seguinte ao de sua oficialização."

8.1. Claudio Renato do Canto Farag (14.005/OAB-DF) e outros.

Procurador Rodrigo Medeiros de Lima.

APOSENTADORIA. INCLUSÃO NOS PROVENTOS DE PARCELA DE NATUREZA PRO LABORE FACIENDO IMUNE DE CONTRIBUIÇÃO PREVIDENCIÁRIA. ILEGALIDADE DOS ATOS. NEGATIVA DE REGISTRO. DETERMINAÇÃO PARA EXCLUIR DOS PROVENTOS O BÔNUS DE EFICIÊNCIA E PRODUTIVIDADE DE QUE CUIDA A LEI 13.464/2017. EFICÁCIA DA DECISÃO SUBORDINADA À REFORMA DE MEDIDA LIMINAR DEFERIDA PELO STF EM MANDADO DE SEGURANÇA. PEDIDO DE REEXAME. ELEMENTOS APRESENTADOS INCAPAZES DE MODIFICAR O JUÍZO REALIZADO PELO TRIBUNAL. NÃO PROVIMENTO.

APOSENTADORIA (APOS)

Secretaria de Recursos (SERUR); Secretaria de Fiscalização de Pessoal (SEFIP).

Trata-se de Pedido de Reexame interposto por Helio Bais Marins Filho contra o Acórdão 4550/2018-TCU-Primeira Câmara, que considerou ilegal seu ato de aposentadoria e determinou a exclusão de seus proventos da vantagem do Bônus de Eficiência e Produtividade, previsto na Lei 13.464/2017, caso fosse desconstituída a decisão judicial obtida nos autos do Mandado de Segurança 35.498/STF.
Em síntese, o recorrente argumenta que:
a) este Tribunal deveria ter realizado a sua oitiva prévia antes da prolação do acórdão recorrido, que apreciou seu ato de aposentadoria;
b) a deliberação recorrida violou o princípio da legalidade;
c) o TCU violou a reserva de plenário prevista na Súmula Vinculante 10 do STF;
d) o TCU não tem competência para realizar o controle incidental de constitucionalidade;
e) a natureza jurídica do instituto "bônus de eficiência e produtividade" é eminentemente indenizatória, não devendo incidir a contribuição previdenciária sobre tal parcela;
f) a decisão combatida é prejudicial para a União;
h) houve descumprimento pelo TCU da decisão do Supremo Tribunal Federal no Mandado de Segurança 35.498.
A unidade técnica conclui pela improcedência dos argumentos recursais para propor a negativa de provimento, no que é seguida pelo parecer do MPTCU. Feito este breve histórico dos fatos, passo a analisar os argumentos apresentados.
Reitero o exame de admissibilidade (peça 16) , em que conheci do recurso por atender aos requisitos atinentes à espécie.
No que toca à oitiva prévia, nos termos do enunciado nº 3 da Súmula Vinculante, nos processos de registro de aposentadoria, reforma e pensão, este Tribunal deve abrir o contraditório à parte interessada somente nos casos em que tenha sido ultrapassado o lapso quinquenal para o seu julgamento. Tal prazo deve ser contado a partir do momento em que o ato for encaminhado ao TCU. 
Com base nesse entendimento, por meio do Acórdão 587/2011-TCU-Plenário, o Tribunal de Contas da União definiu a sistemática para apreciação dos atos sujeitos a registro.
O ato de aposentadoria do recorrente foi disponibilizado ao TCU em 6/11/2017 e o julgamento do ato ocorreu em 15/5/2018, em sessão da Primeira Câmara, dentro, portanto, do prazo de cinco anos. Sendo assim, o primeiro argumento apresentado não merece acolhida.
Com relação ao argumento relativo ao controle incidental de constitucionalidade, deve-se observar que, em 6/2/2018, o E. Ministro Alexandre de Moraes, do Supremo Tribunal Federal, entendendo que o TCU não pode exercer controle difuso de constitucionalidade nos processos sob sua análise, assim decidiu, liminarmente, no âmbito do Mandado de Segurança 35.498, impetrado pelo Sindicato Nacional dos Auditores Fiscais do Trabalho (Sinait) :
 [...] DEFIRO O PEDIDO LIMINAR para suspender os efeitos do ato impugnado na TC Processo 021.009/2017-1, unicamente em relação aos substituídos pelo impetrante e, consequentemente, determinar que o Tribunal de Contas da União, nos casos concretos submetidos à sua apreciação, se abstenha de afastar a incidência dos §§ 2º e 3º dos artigos 7º e 17 da Medida Provisória 765/2016, convertida na Lei 13.464/2017. (original sem grifos) 
Outros sindicatos e associações representantes das categorias que recebem o bônus de eficiência obtiveram liminares similares no âmbito do STF: Sindireceita (MS 35.410) , Unafisco (MS 35.490) , Sindifisco (MS 35.494) e Anfip (MS 35.500) .
Esses mandados de segurança ainda não foram apreciados no mérito pelo E. Supremo Tribunal Federal, estando pendentes de julgamento agravos regimentais interpostos pela União. 
Nesse cenário, os atos cuja versão submetida ao TCU já apresentavam a rubrica do bônus de eficiência e produtividade eram considerados ilegais. Aqueles atos cuja versão encaminhada a esta Corte não apresentavam a referida parcela, mas estavam dando ensejo ao pagamento desta no momento de sua apreciação de mérito no TCU, eram considerados legais. 
Em ambos os casos, o Tribunal, como regra, deveria determinar que o órgão de origem parasse de pagar a parcela inquinada, como disposto nos arts. 6º e 8º da Resolução-TCU 206/2007[footnoteRef:2].  [2:  Se o ato for ilegal, o TCU determina ao órgão de origem que cessem os pagamentos decorrentes do ato e, se for o caso, emita novo ato livre da irregularidade (artigo 262, §2º, do RITCU) .] 
Todavia, tendo em vista as decisões liminares noticiadas, da lavra do E. STF, o TCU condicionou a obrigação de o órgão de origem suspender o pagamento da parcela em questão à desconstituição dessas decisões judiciais, a exemplo do acórdão ora recorrido e dos Acórdão 1697/2018-TCU-Plenário e 4.546/2018-1ª Câmara.
Em outros termos, seja no caso de atos considerados legais ou ilegais, a determinação do TCU para que o órgão de origem suspendesse o pagamento da parcela estava condicionada ao desfecho dos mandados de segurança, não acarretando ônus aos interessados até que as decisões fossem eventualmente revertidas, mantendo, assim, a incidência dos §§ 2º e 3º dos arts. 7º e 17, da Lei 13.464/2017. 
Esta Corte entendeu que, dessa forma, mantinha o exercício de sua competência constitucional (artigo 71, inciso III, da CRFB) , sem deixar de observar as decisões liminares proferidas pelo E. Ministro Alexandre de Moraes, como aduzido no voto condutor do Acórdão 12635/2018-TCU-Primeira Câmara.
Entretanto, o Sindicato Nacional dos Auditores Fiscais do Trabalho (Sinait) impetrou novo mandado de segurança no Supremo Tribunal Federal (MS 35.812) , insurgindo-se contra diversos acórdãos do TCU, pois, segundo a entidade, tais arestos concluíram pela inconstitucionalidade do pagamento da parcela do bônus de eficiência e negaram o correspondente registro apesar de condicionarem a exclusão da vantagem a eventual desconstituição da liminar proferida no MS 35.498.
O Sindicado pediu fosse determinado ao TCU, liminarmente, que suspendesse os efeitos desses acórdãos e de outros que viessem a ser publicados nos mesmos termos e, no mérito, que o TCU se abstivesse de julgar ilegais as aposentadorias com base no recebimento do bônus de eficiência.
O E. Ministro Alexandre de Moraes entendeu haver dificuldade na concretização da medida liminar deferida no MS 35.498 e restrição indevida no alcance de seu conteúdo decisório, produzindo resultado menos favorável ao que existia antes da judicialização da matéria, in verbis:
Os documentos corroboram as alegações apresentadas na inicial, tornando, portanto, incontroverso que, após notificado acerca do conteúdo decisório da liminar acima reproduzida [proferida no MS 35.498], o Tribunal de Contas da União passou a negar o registro das aposentadorias e pensões, condicionando a exclusão da parcela referente ao Bônus de Eficiência e Produtividade à eventual desconstituição da medida liminar concedida no Mandado de Segurança 35.498.
Ao assim decidir, o Tribunal de Contas da União - TCU, ainda que de forma indireta, contrariou a medida liminar deferida no MS 35.498, por restringir indevidamente o alcance do seu conteúdo decisório, produzindo, dessa forma, resultado menos favorável ao que existia antes da judicialização da matéria; tendo em vista que, antes da judicialização da matéria, havia o registro das aposentadorias ou pensões, apesar da determinação de exclusão da parcela referente ao Bônus de Eficiência e Produtividade.
Com efeito, a negativa de registro cumulada com a manutenção do pagamento do Bônus de Eficiência e Produtividade ocasionou contexto prático de insegurança, que atinge tanto os aposentados e pensionistas, quanto os órgãos executores da decisão do TCU. [...] 
Por entender presentes os requisitos do fumus boni iuris e do periculum in mora, o E. Relator deferiu liminar, no âmbito do MS 35.812, nos seguintes termos:
DEFIRO O PEDIDO LIMINAR para determinar ao Tribunal de Contas da União que: a) reaprecie os Acórdãos 2791/2018, 2792/2018, 2793/2018, 2794/2018, 2795/2018, 2796/2018, 3102/2018, 3103/2018 e 3104/2018, devendo proceder aos respectivos REGISTROS, desde que o único óbice aos registros das aposentadorias ou pensões seja a legitimidade do pagamento do Bônus de Eficiência e Produtividade, previsto na Lei Federal 13.464/2017; b) ressaltando a imposição de condição resolutiva, quanto ao pagamento da parcela referente ao Bônus de Eficiência e Produtividade, a depender da conclusão do Mandado de Segurança 35.498, de minha relatoria. (original sem grifos) 
Na verdade, o entendimento foi equivocado. A judicialização da matéria no MS 35.498 - indicada na liminar transcrita - não fez com que o TCU passasse a considerar ilegais, com negativa de registro, os atos antes considerados legais. 
Como exposto, o julgamento quanto à legalidade do ato de concessão de aposentadoria ou pensão centra-se na versão que é submetida a esta Corte. O ato cuja versão trazida ao Tribunal apresenta alguma irregularidade (no caso, o bônus de eficiência) é considerado ilegal.
O ato cuja versão submetida ao TCU não apresenta irregularidade, mas dá ensejo a pagamento irregular no momento de sua apreciação no Tribunal, por sua vez, é considerado legal. Tal a hipótese do ato de aposentadoria emitido antes da instituição do bônus de eficiência, que passou a integrar os proventos do aposentado em momento posterior. 
Em ambos os casos, as normas aplicáveis determinam que o pagamento da parcela irregular deve cessar, o que só não ocorreu em atendimento às liminares proferidas pelo E. Supremo Tribunal Federal.
O efeito prático de o ato ser considerado ilegal, com negativa de registro, determinação para que cessem seus pagamentos e emissão de novo ato livre da irregularidade (sem o bônus de eficiência) é o mesmo de o ato ser considerado legal com determinação para que cesse o pagamento do bônus. No final, subsistirá um ato legal sem pagamento de parcela irregular.
Contra a liminar proferida no âmbito do MS 35.812, o TCU interpôs agravo regimental, ainda pendente de julgamento na Suprema Corte.
Nesse recurso, aduz a Advocacia-Geral da União (AGU) que o E. Relator proferiu decisão ultra petita, por não ter se limitado a suspender os efeitos dos acórdãos impugnados (pedido do autor) , havendo determinado a reapreciação dos atos e o conteúdo da decisão a ser proferida pelo TCU - registro do ato, com condição resolutiva associada ao deslinde do MS 35.498. 
A medida, segundo a AGU, inovou em relação a posicionamento anterior do STF, como se depreende do voto proferido pelo E. Ministro Octávio Gallotti, do STF, no julgamento do MS 22.658/RJ (Relator Ministro Sepúlveda Pertence) :
Pode o Judiciário sobrepor-se ao Tribunal de Contas, quando contra este impetrado mandado, mas não, como dito, substituí-lo em sua competência constitucional. (original sem grifos) 
No mesmo sentido, a manifestação do E. Ministro Celso de Mello, proferida no julgamento do MS 21.466/DF:
É de acentuar que, mesmo a jurisprudência desta Corte que não admite a conversão em diligência do processo de apreciação de legalidade de aposentadoria (RTJ 80/394) não impõe ao Tribunal de Contas da União - ao contrário do entendimento preconizado no parecer do Ministério Público Federal - o registro do respectivo ato concessivo. Fosse isso lícito - mas não o é - e o Supremo Tribunal Federal substituir-se-ia, de modo absolutamente ilegítimo, ao Tribunal de Contas da União, no exercício de sua competência constitucional. (original sem grifos) 
Permanecendo a decisão liminar proferida pelo E. Ministro Alexandre de Morais no âmbito do MS 35.812, a única opção legítima que resta a esta Corte, além de interpor agravo regimental, por meio da Advocacia-Geral da União - o que já ocorreu, é cumpri-la em seus termos. 
Dessa forma, não há outra alternativa senão tornar insubsistente o Acórdão 4550/2018-TCU-Primeira Câmara, com o retorno aos autos ao relator a quo para cumprimento da decisão liminar.
Feitas essas considerações, voto por que o Tribunal acolha a minuta de acórdão que ora submeto à deliberação do colegiado.
TCU, Sala das Sessões Ministro Luciano Brandão Alves de Souza, em 2 de julho de 2019.
WALTON ALENCAR RODRIGUES 
Relator